臺灣屏東地方法院民事判決
111年度訴字第82號
原      告  中國信託商業銀行股份有限公司


法定代理人  利明献  
訴訟代理人  周侑增  
被      告  吳妮沂  
訴訟代理人  何明諺律師
上列當事人間請求返還借款事件，經臺灣臺北地方法院裁定移送
前來，本院於民國111年4月21日言詞辯論終結，判決如下：
    主      文
被告應給付原告如附表二所示之本金、利息及違約金。
原告其餘之訴駁回。
訴訟費用由被告負擔。 
本判決原告勝訴部分，於原告以新臺幣55萬2,000元供擔保後，
得假執行；但被告如以新臺幣165萬7,108元為原告預供擔保，得
免為假執行。
原告其餘假執行之聲請駁回。
    事實及理由
一、按訴狀送達後，原告不得將原訴變更或追加他訴，但擴張或
    減縮應受判決事項之聲明者，不在此限，民事訴訟法第255
    條第1項第3款定有明文。本件原告起訴請求被告給付本金新
    臺幣(下同)165萬7,108元及其利息、違約金，訴狀送達後，
    利息起算日自民國93年2月25日變更為106年2月25日，核屬
    減縮應受判決事項之聲明，揆諸前開規定，於法並無不合，
    應予准許。
二、原告主張：訴外人湯川裕於88年8月8日邀同被告為連帶保證
    人，向伊銀行申請活存透支之房屋借款，約定借款最高限額
    180萬元，利息按伊銀行基本放款利率週年百分之8.48加碼
    百分之0.77(合計週年百分之9.25)，並採機動利率計算，且
    約定如不依約清償本金時，債務視為全部到期，除應依原約
    定利率計算利息外，逾期清償在6個月以內部分按上開利率
    百分之10，超過6個月部分按上開利率百分之20加計違約金(
    下稱系爭消費借貸)。嗣後湯川裕陸續借款，惟於89年9月8
    日後即未依約繳付本息，經伊銀行聲請本院以92年度執字第
    11773號強制執行事件（下稱系爭強制執行事件），對湯川
    裕之財產為強制執行，已受償74萬6,700元，尚餘本金170萬
    3,088元、違約金11萬636元，及如附表一所示之利息（以執
    行時之利率週年百分之9.87計算）、違約金未為清償，依消
    費借貸及連帶保證法律關係，伊銀行得請求被告清償如附表
    一所示之本金、利息及違約金等情，並聲明：㈠被告應給付
    原告如附表一所示之本金、利息及違約金。㈡原告願供擔保
    ，請准宣告假執行。
三、被告則以：伊就湯川裕對原告負有165萬7,108元之消費借貸
    債務及伊為該債務之連帶保證人，均不爭執。惟本件原告自
    93年2月25日於系爭強制執行事件受償後，即處於得隨時向
    湯川裕或伊行使請求權之狀態，原告遲至110年12月間始提
    起本件訴訟，其債權請求權已罹於民法第125條規定之15年
    消滅時效，伊得拒絕給付原告所請求之全部款項。縱認原告
    就系爭消費借貸之債權請求權尚未罹於時效，關於利息部分
    ，原告亦僅得請求起訴日回溯5年內部分，其餘部分已罹於
    民法第126條規定之5年消滅時效，應不得再為請求。又本件
    原約定之違約金，尚屬過高，應酌減為利率之百分之1或百
    分之2，甚至全部免除，方符合目前定存利率之標準等語，
    資為抗辯，並聲明：㈠原告之訴及假執行之聲請均駁回。㈡如
    受不利之判決，被告願供擔保請准宣告免為假執行。
四、兩造不爭執事項：
　㈠湯川裕於88年8月8日邀同被告為連帶保證人，與原告成立系
    爭消費借貸。
　㈡原告前此聲請本院以系爭強制執行事件對湯川裕財產為強制
    執行。
　㈡湯川裕於106年2月22日死亡，尚積欠原告如附表一所示之本
    金、利息及違約金未清償。　　
五、本件爭點為：㈠原告對湯川裕如附表一所示之本金、利息及
    違約金請求權，是否已罹於15年或5年之消滅時效？㈡原告請
    求被告給付如附表一所示之本金、利息及違約金，是否於法
    有據？茲分述如下：
　㈠原告對湯川裕如附表一所示之本金、利息及違約金請求權，
    是否已罹於15年或5年之消滅時效：
  ⒈按請求權，因15年間不行使而消滅。但法律所定期間較短者
    ，依其規定。利息、紅利、租金、贍養費、退職金及其他1
    年或不及1年之定期給付債權，其各期給付請求權，因5年間
    不行使而消滅。民法第125條、第126條分別定有明文。次按
    消滅時效，因起訴而中斷。開始執行行為或聲請強制執行，
    均與起訴有同一效力。時效中斷者，自中斷之事由終止時，
    重行起算。民法第129條第1項第3款、第2項第5款及第137條
    第1項亦分別定有明文。連帶保證債務不過保證人喪失先訴
    抗辯權及檢索抗辯權，仍不失為保證債務之一種（最高法院
    44年台上字第1182號判例參照）。又保證債務為從債務；主
    債務人所有之抗辯，保證人得主張之；且主權利因時效消滅
    者，其效力及於從權利。民法第146條前段復有明定。是主
    債務之請求權因時效之完成而消滅，此為主債務人所有與主
    債務自身之發生、消滅或履行有牽連關係之抗辯，其效力亦
    及於保證債務，保證人自得主張時效抗辯（最高法院89年台
    上字第2786號判決參照）。
　⒉湯川裕因系爭消費借貸，積欠原告如附表一所示之本金、利
    息及違約金未清償，而被告為系爭消費借貸債務之連帶保證
    人等情，為兩造所不爭執，並有房屋借款/活存透支借據暨
    約定書、繳款計算式、放款帳戶還款交易明細在卷可稽(見
    臺灣臺北地方法院卷第11至21頁)。又原告前此持債權憑證
    聲請本院以系爭強制執行事件對湯川裕財產為強制執行，因
    執行金額不足清償債權，尚餘本金170萬3,088元、違約金11
    萬636元及如附表一所示之利息、違約金未為清償，原告復
    先後3次持換發後之債權憑證聲請對湯川裕財產為強制執行
    ，分別經本院於99年8月26日以99年度民執字第4987號、臺
    灣臺北地方法院於101年7月9日以101年度司執智字第69466
    號及本院於102年間以102年度司執字第27450號執行無效果
    ，此有本院99年7月20日屏院惠民執庚字第92執11773號債權
    憑證附卷可參(見本院卷第59至61頁)，則原告就系爭消費借
    貸債權本金及違約金部分之請求權時效期間，因102年聲請
    強制執行而中斷，並重行起算，尚未罹於15年之消滅時效。
    被告辯稱：原告遲至110年12月間始提起本件訴訟，系爭消
    費借貸債權已罹於民法第125條規定之15年消滅時效云云，
    自無足採。
　⒊原告本件起訴日為110年12月13日，有民事起訴狀上所蓋臺灣
    臺北地方法院收狀戳可憑(見臺灣臺北地方法院卷第7頁)，
    其起訴後就利息請求減縮為自106年2月25日起算，就減縮後
    請求之利息而言，自尚未罹於民法第126條規定之5年消滅時
    效。是原告既已減縮其利息請求，其對湯川裕如附表一所示
    消費借貸債權之本金、利息及違約金請求權，即均未罹於消
    滅時效。
　㈡原告請求被告給付如附表一所示之本金、利息及違約金，是
    否於法有據：
　⒈按約定之違約金額過高者，法院得減至相當之數額。民法第2
    52條定有明文。又當事人約定之違約金是否過高，須依一般
    客觀事實，社會經濟狀況，當事人所受損害情形及債務人如
    能依約履行時，債權人可享受之一切利益為衡量標準；債務
    已為一部履行者，亦得比照債權人所受之利益減少其數額。
    倘違約金係損害賠償總額預定性質者，尤應衡酌債權人實際
    上所受之積極損害及消極損害，以決定其約定之違約金是否
    過高（最高法院96年台上字第107號判決意旨參照）。
　⒉被告辯稱：原告請求之違約金，尚屬過高，應酌減為利率之
    百分之1或百分之2，甚至全部免除，方符合目前定存利率之
    標準等語。查金融監督管理委員會於102年11月18日訂定發
    布之消費性無擔保貸款定型化契約應記載事項第7條第1、2
    項規定：「借款人如遲延還本或付息時，以本金自到期日起
    ，照應還本金金額，並按原借款利率計算遲延期間之遲延利
    息者為限，金融機構始得收取違約金」、「金融機構依前項
    約定收取違約金時，其收取方式應依下列方式擇一於契約中
    約定：㈠逾期6個月以內者，按原借款利率之百分10，逾期超
    過6個月部分，按原借款利率之百分之20，按期計收違約金
    ，每次違約狀態最高連續收取期數為9期……」，此為本院職
    務上已知之事實。本院審酌前揭應記載事項所定違約金收取
    標準、目前利率水準、社會經濟狀況及系爭消費借貸除違約
    金外尚收取相當利息等情，認原告得請求之違約金以最高連
    續收取9期（每月為1期）為限為適當，逾此數額則屬過高，
    爰依民法第252條規定酌減之。
　⒊從而，原告請求被告給付如附表二所示本金、利息及違約金
    ，乃屬有據。超過部分，則應予剔除。
六、綜上所述，本件原告依消費借貸及連帶保證法律關係，請求
    被告給付其如附表一所示之本金、利息及違約金，於如主文
    第1項所示範圍內，為有理由，應予准許。逾此範圍，非有
    理由，應予駁回。又兩造各陳明願供擔保，請准宣告假執行
    或免為假執行，經核於法均無不合，爰分別酌定相當之擔保
    金額，併准許之。至原告敗訴部分，其假執行之聲請已失所
    依附，應駁回之。
七、據上論結，本件原告之訴為一部有理由，一部無理由，依民
    事訴訟法第79條、第390條第2項、第392條第2項，判決如主
    文。
中　　華　　民　　國　　111 　年　　 5 　 月　  12 　 日
                  民事第二庭    法　官  薛全晉
正本係照原本作成。
如對判決上訴，須於判決送達後20日內向本院提出上訴狀，其未
表明上訴理由者，應於提出上訴後20日內向本院補提理由書狀（
均須按他造當事人之人數附繕本）。
中　　華　　民　　國　　111 　年　　5 　　月　　13　　日
                                 書記官 王鏡瑜
附表一：（單位：新臺幣）　　　　　　　　　
本        金 利        息 違    約     金 165萬7,108元 自民國106年2月25日起至清償日止，按週年利率百分之9.87計算之利息。 自民國93年2月25日起至清償日止，按左列利率百分之20計算之違約金。 

附表二：（單位：新臺幣）　　　
本        金 利        息 違    約     金 165萬7,108元 自民國106年2月25日起至清償日止，按週年利率百分之9.87計算之利息。 自民國93年2月25日起至清償日止，按左列利率百分之20計算之違約金，最高以收取9期(每月為1期)為限。